臺灣臺中地方法院民事判決       
110年度中簡字第2780號
原      告  張志成  
            張文仲  
            張雅慧  
            張勝益  
上四人共同            
訴訟代理人  陳惠伶律師
被      告  廖聰敏即廖炳森之繼承人

            廖志強即廖炳森之繼承人

            廖美音即廖炳森之繼承人


上列當事人間塗銷抵押權登記事件，本院於民國110 年11 月29
日言詞辯論終結，判決如下：
主    文
被告應將如附表所示之抵押權辦理繼承登記，並將該抵押權登記
予以塗銷。
訴訟費用由被告負擔。
    事實及理由
一、原告主張：附表所示土地及建物（下稱系爭不動產）為原告
    張志成、張文仲、張雅慧、張勝益之母親林阿𧃃所有，林阿
    𧃃於民國110年5月9日死亡後則由原告繼承，系爭不動產前
    於69年間，經設定登記如附表所示之抵押權（下稱系爭抵押
    權）予訴外人廖炳森。而系爭抵押權設定登記日期為69年1 
    月9日，約定存續期間自69年1 月4日至69年7 月3日，清償
    日期為69年7 月3日，依民法第125 條規定，一般債權請求
    權時效為15年，系爭抵押權所擔保之債權請求權已於84年7 
    月3日因時效經過而消滅；又依民法第880 條規定，抵押權
    人於抵押權擔保之債權請求權消滅時效完成後，5年間不實
    行其抵押權者，其抵押權消滅，而廖炳森於系爭抵押權所擔
    保債權之請求權因時效經過而消滅後，5 年間不實行系爭抵
    押權，則系爭抵押權應已於89年7 月3日消滅。再廖炳森則
    於89年6月19日死亡，是系爭抵押權應由廖炳森之全體繼承
    人即被告廖聰敏、廖志強、廖美音共同取得。既系爭抵押權
    業已消滅，然該抵押權登記仍存在於原告所有之系爭不動產
    ，對原告之所有權即有妨礙，原告自得本於所有權人之權能
    ，依民法第767 條中段規定，請求被告就系爭不動產辦理繼
    承登記後，塗銷系爭抵押權登記等語。並聲明：被告應就其
    被繼承人廖炳森對原告所有之系爭不動產辦理繼承登記後予
    以塗銷。
二、被告抗辯：被告不清楚系爭抵押權設定之緣由及始末，但既
    然原告尚未清償前開債務，即應待債務清償後始塗銷系爭抵
    押權之設定等語。並聲明：原告之訴駁回。
三、得心證之理由：
  ㈠原告主張原告所有之系爭不動產於69年間經設定登記系爭抵
    押權予訴外人廖炳森，設定登記日期為69年1 月9日，約定
    存續期間自69年1 月4日至69年7 月3日止，清償日期則為69
    年7 月3日，另廖炳森業於89年6月19日死亡，被告為廖炳森
    之全體繼承人等情，業據其提出土地登記謄本、廖炳森除戶
    戶籍謄本、繼承系統表及廖炳森繼承人戶籍謄本等件為證，
    而被告雖以前揭情詞置辯，惟對原告此部分主張亦不予爭執
    ，是原告上開主張，自堪信為真實。
  ㈡按請求權，因15年間不行使而消滅。但法律所定期間較短者
    ，依其規定。消滅時效，自請求權可行使時起算。以不行為
    為目的之請求權，自為行為時起算。民法第125 、128條定
    有明文。次按請求權定有清償期者，自期限屆滿時起即可行
    使，依民法第128 條之規定，其消滅時效應自期限屆滿時起
    算（最高法院29年上字第1489號判例意旨參照）。查系爭抵
    押權所擔保之債權清償日期為69年7 月3日，有前揭土地及
    建物登記謄本可參，則自該時間屆滿時，廖炳森即可行使該
    債權請求權，則其消滅時效應自69年7 月3日之清償日期限
    屆滿時起算15年之請求權時效期間，如無其他中斷時效或時
    效不完成之事由存在，應於84年7 月3日屆滿。
　㈢次按以抵押權擔保之債權，其請求權已因時效而消滅，如抵
    押權人，於消滅時效完成後，5 年間不實行其抵押權者，其
    抵押權消滅，民法第880 條定有明文。故抵押權因其所擔保
    債權之請求權之消滅時效完成及上開除斥期間之經過即歸於
    消滅。又消滅時效有中斷或不完成之問題，除斥期間則否，
    即權利人若未在除斥期間未經過前行使其權利，俟期間經過
    ，權利即歸消滅。民法第880 條之5 年期間，係除斥期間，
    如抵押權人於起訴後，未行使其抵押權，其除斥期間仍在繼
    續進行中，不因已起訴或案件仍在法院審理中而中斷進行（
    最高法院85年度臺抗字第646號判決意旨參照）。系爭抵押
    權所擔保之債權請求權，業已罹於15年之消滅時效，而歸於
    消滅，已如上述，且亦無證據足證廖炳森有於系爭抵押權擔
    保之債權消滅時效完成後5 年內（即89年7 月3日前）實行
    其抵押權，是系爭抵押權即已因5 年之除斥期間經過而消滅
    。故原告主張系爭抵押權應已消滅等情，應屬可採。
  ㈣再按所有人對於無權占有或侵奪其所有物者，得請求返還之
    。對於妨害其所有權者，得請求除去之。有妨害其所有權之
    虞者，得請求防止之。各共有人對於第三人，得就共有物之
    全部為本於所有權之請求。但回復共有物之請求，僅得為共
    有人全體之利益為之。因繼承、強制執行、徵收、法院之判
    決或其他非因法律行為，於登記前已取得不動產物權者，應
    經登記，始得處分其物權。又民法第767條第1 項、第821 
    條、第759 條分別定有明文。是抵押權雖逾民法第880條規
    定之5 年除斥期間而歸於消滅，惟於除斥期間消滅前如抵押
    權人之繼承人已繼承該抵押權時，則繼承人既已為抵押權人
    ，自應就該抵押權先辦理繼承登記，始得准許為塗銷登記（
    司法院廳民一字第18571 號研究意見參照）。查系爭抵押
    權之抵押權人廖炳森係於89年7 月3日系爭抵押權消滅前死
    亡，則依上開說明，其繼承人已因繼承取得系爭抵押權，而
    系爭抵押權登記若未予塗銷，顯對原告就系爭不動產之所有
    權有所妨害，故原告自得本於系爭不動產所有權人之地位，
    請求塗銷系爭抵押權之設定登記；此外，廖炳森之全體繼承
    人即被告尚未辦理系爭抵押權之繼承登記，有土地及建物登
    記謄本在卷可稽，揆諸上開說明，廖炳森之繼承人即被告應
    先行辦理系爭抵押權繼承登記，始得再將系爭抵押權登記予
    以塗銷；依此，原告本於系爭土地所有權人之地位請求被告
    應就其被繼承人廖炳森對原告所有系爭不動產辦理繼承登記
    後予以塗銷，即屬有據。
四、綜上所述，系爭抵押權業已消滅，而抵押權登記仍繼續存在
    ，對所有權人即原告之所有權造成妨害，原告依民法第767 
    條、759條、及第880 條規定，請求被告辦理系爭抵押權之
    繼承登記後，將系爭抵押權之設定登記予以塗銷，為有理由
    ，應予准許。
五、本件事證已臻明確，兩造其餘攻擊防禦方法及舉證，與本件
    判決結果並無影響，爰不逐一論述，附此敘明。
六、末按命債務人為一定意思表示之判決確定或其他與確定判決
    有同一效力之執行名義成立者，視為自其確定或成立時，債
    務人已為意思表示，強制執行法第130 條第1 項定有明文。
    查原告係請求被告將系爭抵押權登記予以塗銷，即係請求命
    被告為繼承登記後塗銷系爭抵押權設定登記之意思表示，則
    待判決確定時，應視為被告已為此意思表示，在判決確定前
    ，不生擬制之法律效果，而不得為假執行之宣告。附此敘明
    。
七、訴訟費用負擔之依據：民事訴訟法第78條。
中　　華　　民　　國　　110 　年　　12　　月　　22　　日
                  臺灣臺中地方法院臺中簡易庭
                                  法  官  陳航代
以上為正本，係照原本作成。
如不服本判決，應於送達後20日內，向本院提出上訴狀並表明上
訴理由，如於本判決宣示後送達前提起上訴者，應於判決送達後
20日內補提上訴理由書（須附繕本）。如委任律師提起上訴者，
應一併繳納上訴審裁判費。 
中　　華　　民　　國　　111 　年　　1 　　月　　3 　　日
                                  書記官  廖鳳美　　　　
附  表：

編號 不動產標示 面   積 (平方公尺) 權利範圍 債務人及債務額比例 1 臺中市○區○○段000000地號土地 58 全部 林阿𧃃 2 臺中市○區○○段0000000地號土地 22 全部       林阿𧃃 3 臺中市○區○○段000號建號即門牌號碼為臺中市○區○○路000弄00號建物 層次：一層 總面積：47.95   全部       林阿𧃃 抵押權設定內容： 收件年期：民國69年 字號：(空白)字第000467號 登記日期：69年1 月9 日 權利人：廖炳森 債權額比例：全部，1 分之1  擔保債權總金額：債權額新臺幣400,000 元正 存續期間：69年1 月4 日至69年7 月3日 清償日期：69年7 月3日 債務人及債務額比例：林阿𧃃 權利標的：所有權 設定權利範圍：全部，1 分之1  共同擔保地號：○○段○○○-○○地號、○○段○○○-○○○地號 共同擔保建號：○○段○○○建號